ACORDAO-COMPLETO-2398804

ACÓRDÃO 9387/2020 ATA 31/2020 - PRIMEIRA CÂMARA

VISTOS, relatados e discutidos estes autos de aposentadoria, os Ministros do Tribunal de Contas da União, reunidos em Sessão da 1ª Câmara, ante as razões expostas pelo Relator, e com fundamento nos arts. 1º, inciso V, e 39, inciso II, ambos da Lei 8.443, de 16 de julho de 1992, c/c o art. 259, inciso II, do Regimento Interno desta Corte de Contas, ACORDAM em:
9.1. determinar à Secretaria de Fiscalização de Pessoal que exclua, por duplicidade, o ato nº de controle 10452109-04-2008-000062-9, constante da peça 2, relativo à aposentadoria de Yolanda Vaz Coelho, nos termos e conforme o Acórdão 2100/2010-TCU-Plenário; 
9.2. arquive os autos.

PESSOAL: APOSENTADORIA.

Primeira Câmara

Universidade Federal de São Paulo/SP.

3. Interessada: Yolanda Vaz Coelho, CPF XXX.867.438-XX.

13.1. Ministros presentes: Walton Alencar Rodrigues (Presidente), Benjamin Zymler, Bruno Dantas e Vital do Rêgo.
13.2. Ministros-Substitutos presentes: Augusto Sherman Cavalcanti (Relator) e Weder de Oliveira.

AUGUSTO SHERMAN

Cuidam os presentes autos da aposentadoria de Yolanda Vaz Coelho, conforme os termos constantes da peça 2, cujo ato foi encaminhado ao Tribunal por intermédio do sistema Sisac, na sistemática definida na IN 78/2018, com parecer do órgão de Controle Interno pela legalidade. 
2.	A unidade técnica, ao analisar os fundamentos legais da concessão bem como as informações prestadas pelo órgão do controle interno, lavrou a instrução vista à peça 4, adiante parcialmente transcrita, com eventuais ajustes de forma:
	" (...) 
	EXAME TÉCNICO  
	Procedimentos aplicados
	
	2. Os procedimentos para exame, apreciação e registro de atos de pessoal encontram-se estabelecidos na Instrução Normativa -TCU 78/2018 e na Resolução -TCU 206/2007. Em seus arts. 4º, § 2º, e 3º, § 3º, respectivamente, essas normas dispõem que os atos de pessoal disponibilizados por meio do Sisac devem ser submetidos a crítica automatizada do próprio sistema, com base em parâmetros predefinidos.
	3. Relativamente aos atos de concessão de aposentadoria, as rotinas de crítica das informações cadastradas no Sisac foram elaboradas e validadas levando-se em conta as peculiaridades desses atos. Os itens de verificação do sistema compreendem prazos e fundamentos legais, assim como eventuais ocorrências de acumulação. Trata-se de verificações mais abrangentes, minuciosas e precisas do que aquelas que podem ser realizadas por mãos humanas, proporcionando um nível de segurança ainda maior.
	4. Além da crítica automatizada, há verificação humana adicional no caso de haver alertas do sistema ou informações não formatadas, como esclarecimentos do gestor ou do controle interno. 
	5. Tratando-se de atos registrados no Sistema Integrado de Administração de Recursos Humanos (Siape) , tais registros também são considerados pelas rotinas críticas. O Siape disponibiliza informações atualizadas sobre as parcelas que integram os proventos, diferentemente, portanto, do Sisac, que informa as parcelas no momento do registro do ato. Essa confrontação com o Siape fornece uma visão atual e verdadeira da situação, o que permite descaracterizar irregularidades e inconsistências, que, embora constantes do Sisac, já foram corrigidas.
	6. Na ocorrência de períodos de tempo relativos à contagem ponderada decorrente do exercício de atividade insalubre, as rotinas incluem a verificação do atendimento dos requisitos estabelecidos no Acórdão 2008/2006-TCU-Plenário (Ministro-Relator Walton Alencar Rodrigues) . Constatado o não atendimento, tais períodos são automaticamente excluídos da contagem do tempo.
	7. Também são excluídos da contagem outros períodos de tempo cujo cômputo a jurisprudência do TCU entende, a princípio, ser irregular. São exemplos os períodos de tempo rural, aluno aprendiz, estágio, residência médica e aqueles obtidos por justificação judicial. Trata-se de vedações para as quais a jurisprudência do TCU também prevê exceções, mas, nesses casos, a verificação do atendimento dos requisitos não pode ser automatizada, exigindo a apresentação de documentação comprobatória. Portanto, na ocorrência de qualquer desses períodos, são eles excluídos da contagem.
	8. Assim, os períodos de tempo impugnáveis pelo TCU são excluídos quando da verificação da implementação dos requisitos temporais para se inativar na forma originalmente deferida pelo gestor de pessoal. Em outras palavras, são contabilizados apenas os períodos de tempo sem possibilidade de impugnação com base na lei e na jurisprudência aplicáveis.
	Exame das constatações.
	9. O conjunto das verificações a que o ato foi submetido encontra-se discriminado em detalhes nas páginas que precedem esta instrução. Não foi constatado qualquer óbice a sua apreciação pela legalidade. 
	10. Cabe registrar que, para os atos em que o controle interno realizou o exame no âmbito da competência definida nos arts. 11 e 12 da Instrução Normativa - TCU 78/2018, esse também foi seu entendimento. 
	11. Assim, cabe proposta de que o ato seja considerado legal e registrado.
	
	CONCLUSÃO 
	12. A abrangência e a profundidade das verificações levadas a efeito fundamentam convicção de que a análise dos atos em destaque pode ser considerada prejudicada, por inépcia, com base no art. 260, § 6º, do Regimento Interno deste Tribunal. 
	(...) "
3.	A unidade técnica instrutiva concluiu sua instrução com proposta de legalidade da aposentadoria em apreço e o registro do correspondente ato concessório.
4.	Ministério Público, neste ato representado pelo Procurador Júlio Marcelo de Oliveira, emitiu o Parecer constante da peça 6, lavrado nos seguintes termos:
	"Trata-se de ato de concessão de aposentadoria, com vigência a partir de 25/4/1997, em favor de Yolanda Vaz Coelho, no cargo de Técnico de Enfermagem, dos quadros de pessoal da Universidade Federal de São Paulo.
	O controle interno e a Secretaria de Fiscalização de Pessoal manifestaram-se pela legalidade do ato concessório.
	Nota-se que a aposentadoria da interessada foi apreciada e considerada legal por este Tribunal, nos autos do TC Processo 017.448/2003-6, mediante o Acórdão 1532/2015-TCU-Primeira Câmara, in verbis:
	VISTOS, relatados e discutidos estes autos de concessão de aposentadoria pela Universidade Federal de São Paulo (Unifesp) .
	ACORDAM os Ministros do Tribunal de Contas da União, reunidos em sessão da Primeira Câmara, diante das razões expostas pelo relator, em:
	9.1. tornar insubsistente o subitem 9.2 do Acórdão 3220/2007-TCU-Segunda Câmara;
	9.2. considerar legais os atos referentes a Anamaria Alves Galelli, Marisa Toshiko Ono Tashiro, Marli Augusta dos Santos, Paulina Vieira de Paula, Yolanda Vaz Coelho e Yvone Theodoro de Souza, concedendo-lhes os respectivos registros;
	9.3. considerar prejudicado o exame de mérito do ato de concessão de aposentadoria de Maria Tereza de Jesus, por perda de objeto, em razão do falecimento da beneficiária;
	9.4. encerrar o processo e arquivar os presentes autos.
Consulta ao Sigepe revela a existência de apenas um vínculo da interessada com a unidade de origem (Matrícula 1138855) .
	O ato em apreço constitui duplicata daquele apreciado pelo Tribunal. No caso, o presente ato deverá permanecer nas bases de dados do Sisac, com indicação de 'exclusão' (lógica) por duplicidade, conforme orientação expedida por esta Corte de Contas, por ocasião da prolação do Acórdão 2100/2010-TCU-Plenário:
	
	'Considerando, por oportuno, que o saneamento de tal inconsistência, em nível operacional, aponta para a necessidade de se conferir tratamento uniforme às hipóteses de cadastramento dúplice de atos admissionais, em que se contemple o registro, no Sistema Radar, da deliberação, para que seja adotada como paradigma, e em que o ato objeto de exclusão permaneça na base de dados do Sisac, porém com a observação de que foi excluído por duplicidade'.
		
	Com essas considerações, o Ministério Público de Contas sugere determinação à Sefip para que faça constar do ato de aposentadoria de Yolanda Vaz Coelho a indicação lógica de exclusão por duplicidade, nos termos do Acórdão 2100/2010-TCU-Plenário".
É o Relatório.

não há.

Procurador Júlio Marcelo de Oliveira.

PESSOAL. APOSENTADORIA. CONCESSÃO JÁ APRECIADA PELA LEGALIDADE. DUPLICIDADE DE ATOS. EXCLUSÃO. PERMANÊNCIA NA BASE DE DADOS DO SISAC. DETERMINAÇÃO.

APOSENTADORIA (APOS)

Versam os presentes autos acerca da aposentadoria de Yolanda Vaz Coelho, ex-servidora da Universidade Federal de São Paulo, no cargo de Técnico de Enfermagem, com vigência a partir de 25/4/1997. 
2.		A unidade técnica propôs que a aposentadoria em apreço fosse considerada legal, com o subsequente registro do ato concessório. O Ministério Público divergiu desse encaminhamento propugnando, por sua vez, a exclusão do ato, por duplicidade.
3.		O deslinde sugerido pelo Parquet se baseia no fato de que a aposentadoria ora submetida à deliberação deste Tribunal já foi, outrora, apreciada pela legalidade mediante o Acórdão 1532/2015-TCU-Primeira Câmara (TC Processo 017.448/2003-6) , Relator Ministro-Substituto Weder de Oliveira, e, ainda, que em consulta ao Sistema de Gestão de Pessoas - Sigepe -, restou confirmada a existência de apenas um vínculo da interessada com a Universidade Federal de São Paulo (Mat. 11388552) , o que conduz à conclusão de que o ato presente constitui apenas mera duplicata daquele antes já registrado.
4.		Assim, tenho que a hipótese presente atrai a aplicação do entendimento corrente nesta Corte de Contas inaugurado por ocasião do Acórdão 2100/2010-TCU-Plenário, Relator Ministro Augusto Nardes, cabendo, para esse fim, determinar à Secretaria de Fiscalização de Pessoal que proceda a exclusão do ato em exame, por duplicidade.  
	Pelo exposto, acolho a proposta ofertada pelo Ministério Público e manifesto-me por que o Tribunal aprove o acórdão que ora submeto a esse Colegiado.
TCU, Sala das Sessões Ministro Luciano Brandão Alves de Souza, em 8 de setembro de 2020.
AUGUSTO SHERMAN CAVALCANTI 
Relator